臺灣高等法院民事判決
110年度家上字第25號
上  訴  人  陳國裕


訴訟代理人  陳倚箴律師
被 上訴 人  李文慧
訴訟代理人  楊晴翔律師
            林蓓妤律師
            
上列當事人間請求離婚事件，上訴人對於中華民國109年12月23
日臺灣新北地方法院109年度婚字第389號第一審判決提起上訴，
本院於110年5月12日言詞辯論終結，判決如下：
    主  文
原判決關於駁回上訴人後開第二項之訴部分，及訴訟費用（除確
定部分外）之裁判均廢棄。
准兩造離婚。
第一審（除確定部分外）及第二審訴訟費用，由被上訴人負擔。
    事實及理由
一、上訴人主張：兩造於民國85年5月9日結婚，育有子女陳筱琪
    （原名陳湘琪，00年00月00日生，109年7月29日更名），婚
    後同住於新北市○○區○○街000巷00號0樓（下稱○○街房地）。
    伊為職業警官，平日工作繁忙，被上訴人對伊未能經常陪伴
    ，心生猜忌與不信任感，兩造因此自98年間分居，並於102
    年5月25日簽署離婚協議條件，且於103年8月7日辦妥離婚登
    記。詎被上訴人於107年10月間，突以兩造離婚不符法定要
    件為由，提起確認兩造婚姻關係存在之訴，經原審法院以10
    8年度婚字第168號民事確定判決，確認兩造婚姻關係存在（
    下稱另案確認婚姻關係存在之訴）。然兩造分居迄今已逾11
    年，互無往來，形同陌路，被上訴人另案訴請確認兩造婚姻
    關係存在，其目的僅係為要求伊繼續給付家庭生活費用而已
    ，並無意與伊維持婚姻，兩造婚姻關係早已存在難以繼續維
    持之重大破綻等情。爰依民法第1052條第2項規定，求為判
    決准兩造離婚（原審為上訴人敗訴之判決，上訴人不服，提
    起上訴。未繫屬本院者，不予贅述）。並於本院上訴聲明：
    如主文所示。　　
二、被上訴人則以：上訴人婚後性需索無度，6次強迫伊施行人
    工流產，致伊生理機能嚴重破壞；復自98年間起，經常以留
    宿警局值勤為由，不願返家同住，以致兩造長期分居；後於
    102年間又以言語威脅及情緒勒索方式，要求離婚，伊不得
    已方同意離婚；嗣於107年8月間，上訴人停止支付家庭生活
    費用，並與其同居女友在電話中對伊侮辱，伊為維護女兒及
    自身權益，且有意繼續維持婚姻，遂提起另案確認婚姻關係
    存在之訴，並獲勝訴判決確定。伊於另案判決確定後，曾以
    電話及存證信函要求上訴人返家同住，並非無意維持婚姻等
    語，資為抗辯。並於本院上訴聲明：上訴駁回。
三、查，㈠兩造於85年5月9日結婚，育有子女陳筱琪（原名陳湘
    琪，00年00月00日生，109年7月29日更名），婚後同住於○○
    街房地；㈡兩造於98年間分居，於102年5月25日簽署離婚協
    議條件，並於103年8月7日辦理離婚登記，惟經原審法院於1
    08年5月17日以另案確認婚姻關係存在之訴確定判決確認兩
    造婚姻關係存在等情，有卷附戶籍謄本、離婚協議條件、民
    事判決暨確定證明書可稽(見原審卷㈠第21-28頁)，並為兩造
    所不爭執（見本院卷第63頁），堪信為真。
四、本件應審究者為上訴人依民法第1052條第2項規定訴請離婚
    ，有無理由？茲論述如下：
　㈠按有民法第1052條第1項以外之重大事由，難以維持婚姻者，
    夫妻之一方如無過失或過失程度較輕或其程度相當，自均得
    請求離婚，此觀同條第2項之規定即明。而夫妻之所以謂為
    夫妻，無非在於藉由婚姻關係，相互扶持，甘苦與共；信諒
    為基，情愛相隨。苟夫妻間因堅持己見，長期分居兩地，各
    謀生計，久未共同生活，致感情疏離，互不聞問；舉目所及
    ，已成路人，而無法達成實質夫妻生活之婚姻目的；若謂該
    婚姻猶未發生破綻，其夫妻關係仍可維持，據以排斥無過失
    或過失程度較輕或其程度相當之一方訴請離婚，即悖於夫妻
    之道，顯與經驗法則有違（最高法院98台上字第1233號民事
    判決意旨參照）。　　　
　㈡經查：
　　⒈、上訴人職業為警官，於95年間調任新北市三重分局偵查
        隊小隊長，後調至警察大學受訓，再調回三重分局，現
        為偵查隊副隊長等情，為上訴人所自陳(見本院卷第114
        頁)，並經證人即三重分局警務員莊子宜證述屬實(見本
        院卷第106頁)，堪信上訴人擔任警官多年，負責偵查事
        務，平日勤務繁忙。佐以證人莊子宜於本院證稱：伊等
        是外勤單位，上訴人不會常在辦公室，被上訴人會打電
        話給上訴人同小隊同事，證明他正在工作，對上訴人跟
        其他隊員都造成困擾；伊本身休假時也接過一次被上訴
        人的電話，打伊的行動電話，問伊是否知道上訴人有無
        上班，讓伊莫名其妙，隔天上班伊告訴上訴人，上訴人
        向伊道歉，他說那天很多他手機電話簿裡的女性都有接
        到被上訴人的電話；印象中被上訴人打電話頻率頻繁，
        跟其他同事聊天中，同事接到電話的頻率總結是頻繁等
        語（見本院卷第107頁）。足見被上訴人對於上訴人因
        勤務繁忙，經常外出，心生猜忌，並於上訴人值勤時，
        頻繁撥打電話確認上訴人之行蹤，對於上訴人造成困擾
        ，以致嚴重影響夫妻感情，婚姻關係發生破綻。
　　⒉、其次，兩造因爭吵不斷，自98年間分居，已於102年5月2
        5日簽署離婚協議條件，且於103年8月7日辦理離婚登記
        等情，有卷附戶籍謄本及離婚協議條件可稽(見原審卷㈠
        第21頁、第23-24頁)，並為兩造所不爭執。觀諸兩造離
        婚協議條件第12點記載：「李文慧不得再對陳國裕所屬
        機關有所檢舉影響公務執行」，第14點記載：「陳國裕
        手機通訊要保持接通(惟收訊不良例外)」(見原審卷㈠第
        24頁)。可知被上訴人曾對上訴人所屬機關檢舉，影響
        公務之執行，上訴人亦拒絕與被上訴人聯繫。參以上訴
        人已依兩造離婚協議條件之約定，將○○街房地讓與被上
        訴人，另每月給付被上訴人新臺幣6萬5000元，至107年
        8月兩造子女陳筱琪成年為止等情，有卷附土地與建物
        登記謄本（見原審卷㈠第201-207頁），亦為兩造所不爭
        執（見原審卷㈠第19頁、第105頁）。堪信兩造因長期欠
        缺互信、互愛之基礎，且分居多年，長期疏離，互不聞
        問，夫妻感情早已破裂，並曾簽署離婚協議條件，且辦
        妥離婚登記，並依兩造離婚協議條件之約定履行多年，
        兩造婚姻關係存在難以繼續維持之重大破綻甚明。
　　⒊、再者，被上訴人雖於107年10月間，以兩造離婚協議書上
        所載證人永敬安、丁秋美，並未親自見聞兩造是否確有
        離婚之情事，不符合民法第1050條規定離婚要件為由，
        提起另案確認婚姻關係存在之訴，經原審法院於108年5
        月17日以108年度婚字第168號民事確定判決認定證人並
        未親自見聞被上訴人確有離婚之真意，不符合協議離婚
        之法定要件，而判決兩造婚姻關係存在等情，有卷附民
        事判決及確定證明書可稽(見原審卷㈠第25-28頁)，並經
        本院依職權調閱卷宗核閱屬實。惟上訴人於另案確認婚
        姻關係存在之訴確定判決後，並未返回○○街住處與被上
        訴人同住；而被上訴人旋於108年10月間，另案請求上
        訴人給付家庭生活費用，經原審法院109年度家婚聲字
        第5號裁定駁回，被上訴人雖撤回抗告，但以存證信函
        要求上訴人返家同住，履行夫妻同居義務等情，有卷附
        非訟事件筆錄，原審法院家事法庭通知函，及台北中山
        郵局第257號存證信函可參（見原審卷㈡第111-122頁、
        本院卷第79頁、第81-85頁），亦為兩造所不爭執。足
        見兩造於另案確認婚姻關係存在之訴判決確定後，並未
        積極修復及經營夫妻關係；除上訴人不願返家同住，持
        續分居之外，被上訴人亦請求上訴人給付家庭生活費用
        ，繼續與上訴人對簿公堂，並以存證信函要求上訴人履
        行夫妻同居義務。堪認兩造長期分居，感情疏離，且曾
        協議離婚，互不聞問，形同陌路，被上訴人僅因上訴人
        未繼續履行兩造離婚協議條件之約定，被上訴人即另案
        訴請確認兩造婚姻關係存在，並請求上訴人繼續給付家
        庭生活費用，再以存證信函要求上訴人履行夫妻同居義
        務，顯然毫無夫妻關愛之情，並欠缺婚姻關係之互信及
        誠摯之感情基礎，客觀上已達於倘處於同一境況，任何
        人均將喪失維持婚姻希望之程度，而有婚姻關係難以繼
        續維持之重大事由。
　　⒋、被上訴人雖抗辯：兩造婚姻發生破綻，實係可歸責於上
        訴人所致云云，並以證人陳筱琪之證詞為證（見原審卷
        ㈠第214-216頁）。惟查：被上訴人抗辯上訴人6次強迫
        其施行人工流產云云，並未提出具體證據證明。且上訴
        人於原審法院108年5月17日另案確認兩造婚姻關係存在
        之訴判決之前，善意信賴戶政機關之離婚登記，認為兩
        造婚姻關係已經結束，而於107年8月間與他人交往，並
        非兩造婚姻關係發生重大破綻之原因，尚難以兩造協議
        離婚後所發生之情事，遽認係兩造婚姻發生重大破綻之
        事由。又上訴人於107年8月兩造子女陳筱琪成年後，雖
        停止每月給付被上訴人家庭生活費用，乃上訴人是否違
        反兩造離婚協議條件之問題，亦非兩造婚姻發生重大破
        綻之事由。故被上訴人抗辯兩造婚姻發生破綻，乃可歸
        責於上訴人云云，即非可採。　　　　
　  ⒌、依上說明，兩造因長期欠缺互信、互愛之基礎，且分居
        多年，互不聞問，夫妻感情早已破裂，並曾簽署離婚協
        議條件，且辦妥離婚登記，並依兩造離婚協議條件之約
        定履行多年，婚姻關係本即存在難以繼續維持之重大破
        綻；嗣兩造於另案確認婚姻關係存在之訴判決確定後，
        仍不思積極修復及經營夫妻關係，相互尋求婚姻困境解
        決之道，婚姻關係不見有何改善，實已形同陌路，徒具
        夫妻之名，兩造間誠摰相愛之基礎已不復存在，再無夫
        妻情分可言，堪認兩造婚姻業已發生嚴重之破綻，婚姻
        關係難以繼續維持甚明。
 　 ⒍、本院審酌上情，認兩造婚姻生活長期欠缺互信、互愛之
        基礎，無法理性溝通，以致長期分居，並協議離婚；且
        於另案確認婚姻關係存在之訴判決確定後，兩造仍未積
        極修復及經營夫妻關係，除上訴人持續分居，不願返家
        同住之外，被上訴人亦請求上訴人給付家庭生活費用，
        並以存證信函要求上訴人履行夫妻同居義務，衡諸一般
        社會法律感情，尚難認兩造就婚姻關係發生無法繼續維
        持之重大事由，係完全歸責於夫妻之一方所致，因認兩
        造就婚姻關係無法繼續維持之可責性相當。故上訴人依
        民法第1052條第2項規定，訴請離婚，核屬有據，應予
        准許。
五、從而，上訴人依民法第1052條第2項規定，訴請離婚，於法
    有據，應予准許。原審為上訴人敗訴之判決，於法自有未洽
    ，上訴意旨指摘原判決不當，求予廢棄改判，為有理由。爰
    由本院將原判決予以廢棄，並改判如主文第2項所示。
六、本件事證已臻明確，兩造其餘之攻擊或防禦方法及所用之證
    據，經本院斟酌後，認為均不足以影響本判決之結果，爰不
    逐一論列，附此敘明。
七、據上論結，本件上訴為有理由。爰判決如主文。
中　　華　　民　　國　　110 　年　　5 　　月　　26　　日
                  家事法庭
  　                    審判長法  官  楊絮雲   
                              法  官  張宇葭
                              法  官  郭顏毓
正本係照原本作成。
如不服本判決，應於收受送達後20日內向本院提出上訴書狀，其
未表明上訴理由者，應於提出上訴後20日內向本院補提理由書狀
（均須按他造當事人之人數附繕本）上訴時應提出委任律師或具
有律師資格之人之委任狀；委任有律師資格者，另應附具律師資
格證書及釋明委任人與受任人有民事訴訟法第466條之1第1項但
書或第2項所定關係之釋明文書影本。如委任律師提起上訴者，
應一併繳納上訴審裁判費。
中　　華　　民　　國　　110 　年　　5 　　月　　26　　日

    　　　　　　　　　　　　　書記官  馬佳瑩